【裁判字號】    99,訴,344
【裁判日期】    990624
【裁判案由】    勞保
【裁判全文】
臺北高等行政法院判決
                                       99年度訴字第344號
                                     99年6月10日辯論終結
原      告  甲○○○
被      告  勞工保險局
                              號
代  表  人  乙○○○○○○○
訴訟代理人  戊○○
            丁○○
            丙○○
上列當事人間勞保事件，原告不服行政院勞工委員會中華民國99
年1 月7 日勞訴字第0980031282號訴願決定，提起行政訴訟，本
院判決如下：
    主  文
原告之訴駁回。
訴訟費用由原告負擔。
    事實及理由
一、程序事項：
    本件原告受合法通知，無正當理由未於99年6 月10日上午言
    詞辯論時到場，核無民事訴訟法第386 條各款所列情形，爰
    依行政訴訟法第218 條準用民事訴訟法第385 條第1 項前段
    之規定，由被告聲請而為一造辯論判決。
二、事實概要：
    原告係宜蘭縣蘇澳區漁會前所屬被保險人，於94年5 月16日
    退職，向被告申請老年給付，經該局依其勞工保險年資19年
    286 日，按其退職當月起前3 年之平均月投保薪資新台幣（
    下同）42,000元，發給25個月計1,050,000 元，並於94年5
    月31日核付在案。嗣被告據97年12月29日臺灣宜蘭地方法院
    檢察署檢察官緩起訴處分書，發現原告有詐領較高老年給付
    情事，乃以98年4 月8 日保承職字第09860139750 號函（第
    1 次處分，原告未申請審議，業已確定）核定刪除原告前所
    申報月投保薪資由16,500元調整為42,000元薪調，並重新核
    定原告前揭薪調日至退職日止之投保薪資，另前所繳納之保
    險費依勞工保險條例第16條第2 項規定不予退還。本件該局
    復核算原告退職當月起前3 年之平均月投保薪資為21,100元
    ，以98年6 月4 日保秘法字第09860005890 號函（第2 次處
    分）核定發給老年給付25個月527,500 元，前溢領之
    522,500 元應依限返還。原告不服上開第2 次處分，申請審
    議，未獲變更，提起訴願，亦遭駁回，遂向本院提起本件行
    政訴訟。
三、兩造聲明：
    (一)原告聲明：
      1.訴願決定、爭議審定及原處分均撤銷。
      2.訴訟費用由被告負擔。
    (二)被告聲明：
      1.駁回原告之訴。
      2.訴訟費用由原告負擔。
四、原告主張：
    原告經通知未於準備程序期日及言詞辯論期日到場，其主張
    之意旨，依起訴書所載略以：
    (一)按行政程序法第117 條規定，所謂違法行政處分者，係指
      該行政處分欠缺行政處分之合法要件而言。行政處分之合
      法要件係就作成處分之機關管轄權、機關組成、處分方式
      、處分程序、處分內容等要件加以檢驗。關於本件處分之
      提前要件，係先前被告95年8 月16日之核定通知書核發原
      告老年給付1,722,000 元乙案，該等處分關於機關管轄權
      、機關組成、處分方式、處分程序等要件並無違誤。另關
      於處分內容之要件乙節，前開行政處分既無意思欠缺，亦
      非違法，且無內容不確定及認定事實錯誤等違誤，則先前
      被告95年8 月16日之核定通知書核發原告老年給付
      1,722,000 元乙案應無違誤，該核發通知即非違法之行政
      處分，應無撤銷原處分另為核定之情事。故嗣後被告98年
      6 月4 日保秘法字第09860005890 號處分認原核定通知係
      違法行政處分而予以撤銷，即有違誤。
    (二)次按勞保條例第6 條第1 項第8 款、第14條第1 項、第14
      之1 條第1 項規定，及行政院勞工委員會92年4 月29日勞
      保一字第0920020523號函示等相關規定可知，關於投保人
      之月投保薪資額是否准許調高，仍應由被告審核確定。此
      亦有最高法院83年度台非字第239 號判決意旨可資參照。
    (三)再按勞保條例第19條第2 項規定，查原告為依勞保條例第
      6 條第1 項第8 款所規定無一定雇主或自營作業而參加漁
      會之甲類會員，每月之月投保薪資均依保險人所頒布之投
      保薪資分級表等相關規定繳付。原告為一般漁民識字不多
      ，如何提出相關資料作為辦理月投保薪資，此為原告所不
      知悉，該等文件均由代辦者辦理，原告並無提供不實資料
      且信賴相關受理單位依投保薪資分級表調整原告月給付投
      保薪資，被告對於原告之申請本即有審核之權，如認原告
      之審核未合於調高之要件，仍得依其查核之結果而為核定
      ，乃原告依規定提出申請，亦信賴機關之審核機制而獲得
      老年保險給付，應無信賴不值得保護之情形，原處分就原
      告之老年給付重為核定應非適法。
    (四)末按行政程序法第121 條第1 項規定，被告於95、96年間
      即已進行查核而知悉本件情事，卻至98年4 月間方予以撤
      銷，被告撤銷權之行使應已逾除斥期間而失效云云。
    (五)提出本件訴願決定書等件影本為證。
五、被告主張：
    (一)經查，本件經臺灣宜蘭地方法院檢察署檢察官查明，原告
      等人為領取較高之老年給付，而與代辦人己○○等共同意
      圖為自己不法之所有，基於詐欺及行使偽造文書之犯意聯
      絡，而觸犯刑法第216 條、第215 條之行使業務上登載不
      實文書及刑法第339 條第1 項之詐欺罪，並為緩起訴處分
      （原處分卷附件6 ），且代辦人己○○等3 人亦經台灣宜
      蘭地方法院98年度易字第74號判決有罪在案（原處分卷附
      件7 ）。據此，原告所提供之薪資收入資料為不實資料已
      臻明確，是其符合行政程序法第119 條規定之信賴不值得
      保護情形；另按覈實申報投保薪資，乃投保單位及被保險
      人應遵守之義務，如為求領取高額老年給付，而於年近退
      職前，以不實之投保薪資以少報多，不僅違反勞工保險條
      例之規定，更將因此侵蝕勞工保險基金而致全體被保險人
      遭受損害，故該行為有害公益，已至為明顯。故被告以98
      年4 月8 日保承職字第09860139750 號處分刪除原告91年
      6 月1 日投保薪資由1 萬6,500 元調整為4 萬2,000 元之
      薪調，並無不合。
    (二)又被告94年5 月31日保給核字第094041064368號核定通知
      書，所據以核算退職前3 年平均月投保險薪資及老年給付
      金額，既係以該未經刪除之投保薪資為計算基準，其核定
      內容即屬違法之處分，被告乃以98年6 月4 日保秘法字第
      09860005890 號處分請求其退回溢領之老年給付計
      52萬2,500 元，依法亦無不合。
    (三)被告雖曾於95年間提出「勞保漁民保險專案稽核報告」，
      惟查其係針對所有漁會被保險人有否覈實申報投保薪資情
      形及應如何稽查為其報告內容，並未涉及本件之具體個案
      ，而被告自知悉97年12月29日臺灣宜蘭地方法院檢察署檢
      察官緩起訴處分書中關於本件原告未覈實申報投保薪資事
      由之日起，迄98年4 月8 日之日所為處分，並未逾2 年之
      撤銷權除斥期間等語。
六、按「但老年給付按被保險人退休之當月起前3 年之平均月投
    保薪資計算，參加保險未滿3 年者，按其實際投保年資之平
    均月投保薪資計算。」；「被保險人合於左列規定之一者，
    得請領老年給付：一、參加保險之年資合計滿1 年，年滿60
    歲或女性被保險人年滿55歲退職者。二、參加保險之年資合
    計滿15年，年滿55歲退職者。三、在同一投保單位參加保險
    之年資合計滿25年退職者。四、參加保險之年資合計滿25年
    ，年滿50歲退職者。五、擔任經中央主管機關核定具有危險
    、堅強體力等特殊性質之工作合計滿5 年，年滿55歲退職者
    。」；「被保險人依前條第1 項規定請領老年給付者，其保
    險年資合計每滿1 年按其平均月投保薪資，發給1 個月老年
    給付；其保險年資合計超過15年者，其超過部分，每滿1 年
    發給2 個月老年給付。但最高以45個月為限，滿半年者以1
    年計。」，行為時勞工保險條例第19條第2 項但書、第58條
    第1 項及第59條各定有明文。次按「但老年給付按退休前最
    近3 年之月投保薪資合計額除以36計算。」，行為時勞工保
    險條例施行細則第52條第1 項但書設有規定。
七、前揭事實概要所載各情，為兩造所不爭，且有上開各該文件
    、原處分、爭議審定書及訴願決定書等件影本附原處分卷及
    訴願機關卷可稽。茲依前述兩造主張之意旨，就下列各點敘
    明判決之理由。
八、原告向被告申請老年給付，涉有以不實薪調事項詐領較高老
    年給付之情事：
    (一)本件原告係宜蘭縣蘇澳區漁會前所屬被保險人，於94年5
      月16日退職，向被告申請老年給付，經該局依其勞工保險
      年資19年286 日，按其退職當月起前3 年之平均月投保薪
      資42,000元，發給25個月計1,050,000 元，並於94年5 月
      31日核付在案（原處分卷附件1 ）。嗣被告據97年12月29
      日臺灣宜蘭地方法院檢察署檢察官緩起訴處分書（原處分
      卷附件6 ），發現原告有詐領較高老年給付情事，因認原
      告向被告申請老年給付，涉有以不實薪調事項詐領較高老
      年給付之情事，核無不合。
    (二)原告主張其無提供不實資料詐領較高老年給付之情事云云
      。經查，本件經臺灣宜蘭地方法院檢察署檢察官偵查結果
      ，原告等人為領取較高之老年給付，而與訴外人即代辦人
      己○○等共同意圖為自己不法之所有，基於詐欺及行使偽
      造文書之犯意聯絡，提供薪資收入之不實資料，詐領較高
      老年給付，而觸犯刑法第216 條、第215 條之行使業務上
      登載不實文書及刑法第339 條第1 項之詐欺罪等情，業據
      原告坦承犯行，並經檢察官為緩起訴處分（原處分卷附件
      6 第9 頁、第24頁以下），且代辦人己○○等3 人亦經台
      灣宜蘭地方法院98年度易字第74號判決有罪在案（原處分
      卷附件7 ）。是以被告查認原告向被告申請老年給付，涉
      有以不實薪調事項詐領較高老年給付之行為，核屬有據。
      原告所稱其無提供不實資料詐領較高老年給付之情事云云
      ，無非事後圖卸之詞，不足為採。
九、本件被告復核算原告退職當月起前3 年之平均月投保薪資，
    核定發給老年給付，及請原告前溢領金額應依限返還之處分
    ，並無違誤：
    (一)綜上所述，被告查認原告向被告申請老年給付，涉有以不
      實薪調事項詐領較高老年給付之情事，乃以98年4 月8 日
      保承職字第09860139750 號函（第1 次處分）核定刪除原
      告前所申報月投保薪資由16,500元調整為42,000元薪調，
      並重新核定原告前揭薪調日至退職日止之投保薪資，另前
      所繳納之保險費依勞工保險條例第16條第2 項規定不予退
      還（原處分卷附件2 ，第1 次處分原告未申請審議，業已
      確定）。本件被告復核算原告退職當月起前3 年之平均月
      投保薪資為21,100元，以98年6 月4 日保秘法字第
      09860005890 號函（第2 次處分）核定發給老年給付25個
      月527,500 元，前溢領之522,500 元應依限返還（原處分
      卷附件3 ），並無違誤。
    (二)原告主張被告94年5 月31日保給核字第094041064368號核
      定通知書，並無違法；且原告係信賴被告依投保薪資分級
      表調整原告月給付投保薪資云云。經查，被告94年5 月31
      日保給核字第094041064368號核定通知書，所據以核算退
      職前3 年平均月投保險薪資及老年給付金額，係因原告等
      為詐領較高老年給付，提供薪資收入之不實資料，致發生
      誤核之情形，前開核定通知書既係以該未經刪除之投保薪
      資為計算基準，其核定內容即屬違法之處分。又前開核定
      通知書有誤核情形，被告乃以98年4 月8 日保承職字第
      09860139750 號處分刪除原告91年6 月1 日投保薪資由1
      萬6,500 元調整為4 萬2,000 元之薪調，並無不合；原告
      等為詐領較高老年給付，提供薪資收入之不實資料，其行
      為即屬行政程序法第119 條第1 款規定之信賴不值得保護
      之情形。原告所稱上情，核不足採。
    (三)原告主張被告於95、96年間即已進行查核而知悉本件情事
      ，卻至98年4 月間方予以撤銷，被告撤銷權之行使應已逾
      除斥期間而失效云云。經查，被告雖曾於95年間提出「勞
      保漁民保險專案稽核報告」，惟其係針對所有漁會被保險
      人有否覈實申報投保薪資情形及應如何稽查為其報告內容
      ，並未涉及本件之具體個案，而被告自知悉97年12月29日
      臺灣宜蘭地方法院檢察署檢察官緩起訴處分書中關於本件
      原告未覈實申報投保薪資事由之日起，迄第1 次處分（98
      年4 月8 日）及本件第2 次處分（98年6 月4 日）之日，
      均未逾2 年之撤銷權除斥期間。原告上開主張，核屬誤會
      ，亦不足採。
十、本件事證，已臻明確，兩造其餘攻擊防禦方法，經審酌對於
    本件判決結果並不生影響，爰不予逐一論列，附此敘明。
十一、從而，被告以原告向被告申請老年給付，涉有以不實薪調事
    項詐領較高老年給付之情事，本件復核算原告退職當月起前
    3 年之平均月投保薪資，核定發給老年給付，及請原告前溢
    領金額應依限返還之處分（第2 次處分），於法並無違誤。
    爭議審定及訴願決定遞予維持，亦無不合。原告徒執前詞，
    訴請撤銷，為無理由，應予駁回。
據上論結，本件原告之訴為無理由，依行政訴訟法第98條第1 項
前段、第218 條，民事訴訟法第385 條第1 項前段，判決如主文
。
中    華    民    國    99    年     6    月   24     日
                  臺北高等行政法院第三庭
                            審判長法  官  林樹埔
                                  法  官  林玫君
                                  法  官  蕭忠仁
上為正本係照原本作成。
如不服本判決，應於送達後20日內，向本院提出上訴狀並表明上
訴理由，如於本判決宣示後送達前提起上訴者，應於判決送達後
20日內補提上訴理由書（須按他造人數附繕本）。
中    華    民    國    99    年     6    月   24     日
                                  書記官  蕭純純

司法院資訊處製作；財團法人民間司法改革基金會備份。
